【裁判字號】    98,訴,226
【裁判日期】    990601
【裁判案由】    拆除地上物返還土地等
【裁判全文】
臺灣苗栗地方法院民事判決               98年度訴字第226號
原      告  甲○○
訴訟代理人  乙○○
被      告  周麗月即正旺鋁門窗企業
訴訟代理人  尤榮福律師
上列當事人間請求拆除地上物返還土地等事件，本院於99年5 月
18日言詞辯論終結，判決如下：
    主      文
被告應將坐落苗栗線頭份段一小段五三九地號及五三九之一地號
土地上如附圖所示編號Ａ部分面積一八三平方公尺、編號Ｂ部分
面積二九平方公尺之建物拆除，並將該土地返還予原告。
被告自民國九十八年六月二日起至返還上開土地時止，按月給付
原告新台幣仟壹佰零玖元。
原告其餘之訴駁回。
訴訟費用由被告負擔。
本判決第一項、第二項，於原告以新台幣柒拾萬陸仟陸佰陸拾柒
元供擔保後，得假執行。但被告如以新台幣貳佰壹拾貳萬元為原
告預供擔保，得免為假執行。
原告其餘假執行之聲請駁回。
    事實及理由
一、原告主張：坐落於苗栗縣頭份鎮○○段○○段地號539 、53
    9 -1土地（下稱系爭土地），以及建號226 、362 即門牌地
    址為苗栗縣頭份鎮土牛里6 鄰69號之建物，前經本院拍賣由
    訴外人張阿梅拍定，嗣張阿梅將上開上開土地及建物出賣予
    原告，並於民國98年6 月2 日登記完竣，系爭土地及建物均
    已交付原告整地管領中。惟被告未得原告同意，建有如附圖
    所示編號Ａ部分面積183 平方公尺、編號Ｂ部分面積29平方
    公尺之鐵皮房屋（下稱系爭建物），無權占用原告所有之系
    爭土地，為此，爰依民法第767 條之規定，請求被告將占用
    系爭土地之系爭建物拆除，並將占用之土地騰空返還原告，
    另原告得依民法第179 條之規定，請求被告給付相當不當得
    利之租金等語。並聲明：(一)如主文第1 項所示。(二)被告應給
    付無權占用期間每月租金新臺幣（下同）30,000元，至騰空
    返還土地與地上物之日止，並按年息5 ％計算之利息予原告
    。(三)願供擔保，請准宣告假執行。
二、被告則以：系爭土地原係本院97年度執儉字第4542號強制執
    行事件，債務人周峻寬等所有之土地，嗣經拍賣，由訴外人
    張阿梅得標，輾轉移轉登記於原告。而被告於80年間即承租
    有上揭執行標的土地，用以興建系爭建物，於90年元月3 日
    再訂立租約延長租期至96年5 月31日，嗣期滿仍每月續繳付
    租金5,000 元予出租人周劉茶妹之帳戶，且出租人亦不為反
    對之意思表示，故該租賃契約已成為不定期租賃契約。又系
    爭土地地號原為頭份土牛小段58地號，後經重測整編為頭份
    段一小段第539 地號，嗣又分割為539 、539-1 地號2 筆土
    地，昔日訂立租約時，因書寫代書及當事人不察，誤載為頭
    份段一小段58地號，故此項誤載應不影響租賃契約之效力。
    既然被告就系爭土地有租地建物之租賃契約存在，則被告自
    得主張優先購買權，並得據以對拍定人主張之，且被告亦於
    本院執行處拍賣系爭土地時，向執行處提出行使優先購買權
    之主張，而且被告當時主張優先購買權時，原告就曾偕同訴
    外人張阿梅到執行處應訊，原告對系爭土地存有優先購買權
    之糾紛早就已經瞭解了，因此，並非善意之第三人。另被告
    所興建之系爭建物雖然為未辦保存登記建物，但由於土地法
    第104 條規定並沒有要求承租人建築的房屋一定要是合法的
    建物，因此，被告仍可主張就系爭土地有優先承買權，且被
    告已經向執行處行使過此項權利，所以被告就系爭土地應有
    所有權，並非無權占有等語，資為抗辯。並聲明：(一)原告之
    訴駁回。(二)如受不利判決，願供擔保，請准宣告免為假執行
    。
三、按土地法第43條所謂登記有絕對效力，旨在保護善意之第三
    人，以維護交易安全而設。將登記事項賦予絕對真實之公信
    力，故善意第三人信賴登記而取得不動產所有權，即受該條
    規定之保護，真正權利人不得對之主張其權利。最高法院98
    年台上字第32號判決意旨參照。本件被告抗辯：其就系爭土
    地有土第104 條所規定之優先購買權，而得請求塗銷訴外人
    即拍定人張阿梅於本院97年度執儉字第4542號強制執行事件
    取得系爭土地所為之所有移轉登記，並要求以同一拍定價格
    買受取得系爭土地之所有權，因此，其並非無權占有系爭土
    地，且其向執行處主張優先購買權時，原告曾偕同張阿梅到
    執行處應訊，原告早已瞭解系爭土地存有優先購買權之糾紛
    ，並非善意之第三人等語。惟查，被告所為之上開抗辯，縱
    認嗣後經法院實體認定其就系爭土地確有優先購買權存在，
    然本件原告係自訴外人即拍定人張阿梅買受系爭土地乙節，
    業據原告提出系爭土地之土地登記謄本為證，且為被告所不
    爭執。雖被告於本院97年度執儉字第4542號強制執行事件曾
    向本院執行處主張行使優先購買權時，然其就系爭土地是否
    確有優先購買權一事，於當時尚有爭執，仍未經法院實體調
    查認定，況且本院執行處早於98年2 月12日即核發系爭土地
    之不動產權利移轉證書與張阿梅，此業經本院核閱97年度執
    儉字第4542號強制執行卷宗無誤，因此，即便被告有如原告
    所述，曾偕同張阿梅到執行處應訊而知悉系爭土地存有優先
    購買權之糾紛，但仍不能以此即認為被告明知張阿梅就系爭
    土地並無處分之權利。再者，被告向本院執行處主張行使優
    先購買權一事，後來亦經本院執行處司法事務官於98年4 月
    10 日 以裁定駁回聲請在案，經被告聲明異議後，又經本院
    於98 年6月29日以98年度事聲字第10號裁定駁回其異議在案
    ，嗣被告雖又提起抗告，但亦經臺灣高等法院台中分院於98
    年8 月27日以98年度抗字第374 號裁定駁回其抗告而告確定
    ，因此，足見被告主張優先購買權經法院形式審理結果認為
    並不存在。參以原告過戶取得系爭土地之時間為98年6 月2
    日，此有土地登記謄本可稽，係在本院執行處於98年4 月10
    日以裁定駁回被告聲請主張優先購買權之後，此更益徵原告
    陳稱其是等到第一次被本院駁回被告的優先購買權後，確認
    沒有優先購買權後，才向張阿梅買的等情，應屬真實。從而
    ，原告向訴外人張阿梅過戶買受系爭土地時，被告主張之優
    先購買權既尚未經法院認定成立，且原告又係在得知被告優
    先購買權之聲請遭本院執行處司法事務官裁定駁回後，始向
    訴外人張阿梅過戶買受系爭土地，因此，足見原告應係信賴
    張阿梅為系爭土地之所有權人之登記而買受過戶系爭土地，
    其應為善意第三人無誤。因此，縱使嗣後經法院實體認定被
    告就系爭土地確有優先購買權存在，而請求塗銷訴外人張阿
    梅於本院97年度執儉字第4542號強制執行事件取得系爭土地
    所為之所有移轉登記，進而導致張阿梅將系爭土地過戶予原
    告之物權行為為無權處分，但此仍不足以影響原告善意取得
    系爭土地之結果，原告仍為系爭土地之所有權人，故被告自
    不得以其就系爭土地有優先購買權存在為由，而對原告主張
    系爭建物就系爭土地為有權占有。
四、按無法律上之原因而受利益，致他人受損害者，應返還其利
    益，民法第179 條前段定有明文。查被告無權占有系爭土地
    如附圖斜線所示部分，已如前述，依社會之通常觀念，可能
    獲得相當於租金之利益，並致原告及系爭土地前所有權人受
    有損害，系爭土地前所有權人並將其等對被告之損害賠償請
    求權及不當得利返還請求權一併轉讓予原告，原告並於本案
    訴訟程序中通知被告，是原告自得依民法第179 條前段規定
    ，請求被告返還佔用系爭土地相當於租金之不當得利（最高
    法院61年臺上字第1695號判例意旨參照）。次按城市地方租
    用房屋之租金，以不超過土地及建物申報總價額年息百分之
    10為限，土地法第97條第1 項定有明文，此條項經土地法第
    105 條於租用基地建築房屋準用之；而土地法第97條所謂土
    地價額係指法定地價即土地所有人依該法規定所申報之地價
    ，未申報地價時以標準地價即公告地價為申報地價，此觀土
    地法第148 條、第158 條之規定自明。經查，被告占用系爭
    土地之面積為212 平方公尺，而系爭土地於99年1 月之申報
    地價均為1,760 元，業據本院囑託苗栗縣頭份地政事務所派
    員會同測量屬實，並有複丈成果圖、土地登記第一類謄本在
    卷可憑（本院卷第106 、132 頁）。茲審酌系爭土地係坐落
    於苗栗縣頭份鎮○○○○○道路，交通便利，且現由被告占
    有經營呂門窗業等情，此有本院勘驗筆錄可稽，本院認為系
    爭土地之租金應以系爭土地申報地價年息10％作為計算基準
    並無不當，原告主張每月租金應為30,000元，於法尚有未合
    ，應不足採。又原告係於98年6 月2 日始過戶取得系爭土地
    ，並由張阿梅交付原告管領，故被告無權占用之期間，對原
    告而言，應自斯時起算，從而，自98年6 月2 日起，被告應
    按月給付（賠償）之不當得利（損害）為3,109 元（1760×
    212 ×10% ÷12＝3109，元以下四捨五入）。
五、綜上，系爭建物既屬無權占有系爭土地，則原告訴請被告應
    將坐落系爭土地上如附圖所示編號Ａ部分面積183 平方公尺
    、編號Ｂ部分面積29平方公尺之系爭建物拆除，並將該土地
    返還予原告，及自98年6 月2 日起至返還上開土地時止，按
    月給付原告3,109 元為有理由，其不當得利（損害賠償）請
    求逾上開應予准許之部分，核非有據，不應准許。
六、本件事證已臻明確，兩造其餘關於被告主張之優先購買權是
    否存在乙節所提出之攻擊防禦方法及證據資料，經核均與本
    件判決結果不生影響，爰不一一論述，附此敘明。
七、兩造均陳明願供擔保聲請宣告假執行及免為假執行，就原告
    勝訴部分，經核無不合，爰分別酌定相當擔保金額准許之。
    至原告敗訴部分，其假執行之聲請，亦失所附麗，應併予駁
    回。
八、結論：本件原告之訴為一部有理由，一部無理由，依民事訴
    訟法第79條、第390 條第2 項、第392 條第2 項，判決如主
    文。
中    華    民    國    99    年    6     月    1     日
                  民事庭法  官  王炳人
以上正本係照原本作成。
如對本判決上訴，須於判決送達後20日內向本院提出上訴狀。
                        書記官  尤旗樟
中    華    民    國    99    年    6     月    1     日

司法院資訊處製作；財團法人民間司法改革基金會備份。
